臺灣高雄地方法院刑事判決
111年度金訴字第74號
公  訴  人  臺灣高雄地方檢察署檢察官
被      告  賴世傑


上列被告因詐欺等案件，經檢察官提起公訴（109年度偵字第230
68號、110年度偵字第2980號、110年度偵字第13939號），本院
判決如下：
    主  文
賴世傑犯三人以上共同詐欺取財罪，處有期徒刑玖月，未扣案之
犯罪所得新臺幣陸佰元沒收，於全部或一部不能沒收或不宜執行
沒收時，追徵其價額。
    事  實
一、賴世傑（所涉參與犯罪組織罪嫌，業據檢察官以109年度偵
    字第23522號另行起訴）可預見其友人黃品澔（原名：黃弘
    毅，業經本院通緝中）所拿取之款項，有可能係詐欺集團詐
    騙被害人所得之款項，仍基於縱使款項為詐欺取財所得亦不
    違背其本意之不確定故意，與黃品澔、黃品澔之友人、吳國
    棟（業經本院以111年度金訴字第74號判決有期徒刑1年2月
    確定）及所屬詐欺集團其他成員，共同意圖為自己不法之所
    有，基於三人以上共同詐欺取財及掩飾、隱匿詐欺取財犯罪
    所得之去向與所在之犯意聯絡，先由不詳之詐欺集團成員以
    附表所示之時間、方式詐騙告訴人陳惠蓮，致陳惠蓮陷於錯
    誤，而提出如附表所示之現金，復由吳國棟、黃品澔及賴世
    傑以附表「提領情形及金額」欄所示之方式取得款項，吳國
    棟、黃品澔再依指示將款項轉交給詐欺集團不詳成員，以此
    方法掩飾、隱匿詐欺取財犯罪所得之去向與所在。嗣因陳惠
    蓮發覺受騙報警處理，而循線查悉上情。
二、案經陳惠蓮訴由高雄市政府警察局刑事警察大隊報告臺灣高
    雄地方檢察署檢察官偵查起訴。　
    理  由
一、證據能力：　
　　本判決所引用之證據資料（詳後引用之各項證據），其中係
    屬傳聞證據部分，縱無刑事訴訟法第159條之1至第159條之4
     或其他規定之傳聞證據例外情形，惟因被告賴世傑、檢察
    官均已同意作為證據使用（院二卷第333至344頁），且本院
    審酌卷內並無事證顯示各該陳述之作成時、地與週遭環境，
    有何致令陳述內容虛偽、偏頗之狀況後，亦認為適當，應依
    刑事訴訟法第159 條之5 第1 項之規定，為傳聞法則例外，
    而有證據能力。
二、認定前述犯罪事實之依據：
　　訊據被告賴世傑矢口否認上開犯行，辯稱：黃品澔只跟我說
    是博弈的款項，是要拿去給他朋友，我不知道他朋友是誰，
    我只是單純開車載黃品澔到指定地點收取博弈款項，我不知
    道收的錢是詐欺的錢云云（警三卷第147頁、院二卷第175頁
    ）。經查：
㈠詐欺集團成員有於附表所示之時間、方式，向告訴人陳惠蓮施
  行詐術，致告訴人陳惠蓮陷於錯誤，而依詐欺集團成員指示，
　提出如附表所示之現金，復由同案被告吳國棟、黃品澔及被告
  以附表「提領情形及金額」欄所示之方式取得款項，同案被告
  吳國棟、黃品澔再依指示將款項轉交給詐欺集團不詳成員等情
  ，為被告所不爭執（院二卷第176頁），且有附表證據出處欄
  所示之證述可佐，此部分之事實，首堪認定。
㈡被告具有三人以上共同詐欺取財、洗錢之不確定故意，分述如
  下：
1.被告自承：我第一次陪黃品澔拿取款項是109年10月中旬，黃
  品澔要我搭乘高鐵陪他去新北鶯歌區跟朋友拿東西，但我那次
  沒有拿到車資；又於109年10月中旬，黃品澔一樣要我搭乘高
  鐵陪他去新北鶯歌區跟朋友拿東西，當時有給我3700元的車資
  ，補貼我原先出的車錢；之後是109年10月中旬，黃品澔約我
  搭乘高鐵到雲林，黃品澔要我到雲林的路邊等他拿取款項，等
  他拿完之後，我跟黃品澔再一起搭乘高鐵到台北，黃品澔一樣
  叫我到高鐵站附近等他，之後，他將錢給他朋友後，我們再一
  起搭高鐵回高雄，高鐵的車資都是黃品澔付的；再來是109年1
  0月底，黃品澔約我搭乘高鐵到臺南，要我在臺南市玉井區指
  定地點附近的7-11等他拿取款項，一樣再搭乘高鐵到臺北，要
  我在高鐵附近等他交錢給他朋友後，再一起搭乘高鐵回高雄，
  共兩次與黃品澔到臺南市玉井區拿取款項；然後是109年11月4
  日，我載黃品澔到高雄市前金區育才街這次；而後是109年11
  月初，黃品澔要我駕駛自小客車RCF-6771號載他到高雄市前鎮
  區二聖一路附近的指定地點，黃品澔下車到對方門口拿取款項
  ，我再載他到高鐵站；隔幾天後，黃品澔約我到同一個地點拿
  取款項；然後是109年11月13日，我開我的自小客車BAA-9827
  號載黃品澔到高雄市五福路附近的指定地點拿取款項，由黃品
  澔下車拿取款項，之後一樣載黃品澔到高鐵站。我只有第一次
  陪黃品澔去新北市鶯歌區拿取款項時沒有拿到車資，如果有與
  黃品澔一起搭乘高鐵到臺北的車資（約1萬2700元），都是由
  黃品澔支付的，剩下在高雄市載黃品澔去拿款項的車資，黃品
  澔是給我約4600元等語（警三卷第149頁）。
2.從被告上開供述可知，被告於本案之前，已經陪同同案被告黃
  品澔前往取款多達5次（即新北鶯歌、新北鶯歌、雲林、臺南
  、臺南），本案為第6次，且被告確實有因此獲得利益。參諸
  現今臺灣社會金融機制發達，金融機構間相互轉帳或各種支付
  工具、管道極為快速、便利，被告僅係單純陪同同案被告黃品
  澔取款，就可以獲取報酬，依一般具有通常智識程度、社會經
  驗之人的判斷，已足以令人質疑。況且，被告亦自承：網路這
  麼發達，不用匯款方式，卻要兩個人一起去拿錢，這樣講起來
  是怪怪的等語（院二卷第348頁），顯見被告對於同案被告黃
  品澔拿取之款項恐涉及不法一事，理當有所預見。　
3.至被告辯稱，以為是拿取博弈的款項一節不可採，分述如下：
⑴被告自承：本案黃品澔係於109年11月3日22時許，撥打電話給
  我，約我隔天陪他去收錢，所以我於109年11月4日早上9時許
  ，駕駛黃品澔的自小客車RCF-6771號，依照黃品澔的指示，先
  到左營高鐵站等，之後黃品澔的朋友傳送訊息給黃品澔，到前
  金區六合路，我就按照指示，載黃品澔到指定地點，我都聽黃
  品澔指示開車，沒有注意位置，後來黃品澔跟我先去六合、自
  立路口的咖啡廳喝咖啡，大約於11、12時許，黃品澔要我載他
  到附近的育才街收取款項，我就載黃品澔過去，然後黃品澔下
  車，到指定地點外面的摩托車上拿取款項，之後要我載他到左
  營高鐵站等語（警三卷第147至148頁）。可知本案當天，被告
  先去高鐵站等候，待同案被告黃品澔的朋友傳送訊息給同案被
  告黃品澔後，再到前金區六合路等待，被告與同案被告黃品澔
  還先去喝咖啡等候朋友的指示，等到朋友指示後，才去育才街
  收錢，足見被告與同案被告黃品澔當時係處於待命中、隨時要
  去取款的狀態。　
⑵若是博弈、賭博的款項，不管是賭客與組頭間關於賭金之收取
  或發放、或是組頭及上游間關於賭金之彙整，給錢的人與收錢
  的人雙方彼此之間都是心知肚明的，事先早已講好何時給錢、
  收錢，自不應出現如本案提領時所呈現「處於待命中、隨時要
  去取款」等狀況，故本案被告與同案被告黃品澔取款之客觀情
  形，顯與拿取博弈或其他賭博款項之狀況不符。反之，正因拿
  取的是詐騙之款項，而被害人是否被騙？何時將款項放置指定
  處所？放置後，是否及時發現而報警，致詐欺集團詐騙之心血
  付諸東流？均屬未知之數，為因應此等未知之變數，才需要詐
  欺集團取款車手隨時待命、當被害人放置款項之後，車手就要
  馬上前去取款，避免被害人及時發覺而報警，致詐欺集團無法
  順利取走款項，此等情節正與本案被告與同案被告黃品澔取款
  時所呈現「處於待命中、隨時要去取款」等狀態相符。　
⑶此外，被告自承：我都是按照黃品澔的指示，開車到他指定地
  點，由黃品澔下車到指定地點的花圃或摩托車上拿取款項，之
  後再載黃品澔搭乘高鐵，等他指示再回高鐵站載他。（問：承
  上，依常理，雙方應面對面交付賭款或金錢，現場點算金額，
  為何黃品澔指定地址摩托車上或公園花圃收取你所稱之博弈款
  項？這個行為是否合理？）我那時候覺得很奇怪，有詢問過黃
  品澔，為甚麼不面交拿錢，黃品澔當時跟我回答，他朋友跟他
  說，因為那是博弈的錢，對方不想跟黃品澔面交等語（警三卷
  第150頁）。然而，若確係博弈或其他賭博的黑錢，金錢的「
  數額」多少對於給錢的人與收錢的人雙方而言，都是甚為重要
  的，黑道間因帳目不清而互相尋仇、鬧上新聞版面之情形屢見
  不鮮，豈有可能完全不清點款項數額，就將金錢隨意放在花圃
  或摩托車上，任憑他人拿取之理，當無足以使人信賴為博弈款
  項之交付。而被告學歷係高職畢業（院一卷第21頁），且於本
  案當時已40歲，係智識成熟之成年人，況且，被告自承，其對
  於此節也感到奇怪，則其既已懷疑本案款項涉及不法情事，對
  於本案取款之情狀，應非博弈或其他賭博款項之收付，而與一
  般詐騙案件車手領錢之情狀極為相似等節，自難偽稱不知。至
  同案被告黃品澔雖就上開違反常情之處回覆，是因為對方不想
  面交云云，然對方既然不匯款、選擇以人力方式給付款項，卻
  又不願意與同案被告黃品澔面交、清點，其行徑更顯迂迴、可
  疑，益加突顯本案款項當非博弈款項，而為其他詐騙所得之可
  能。　
⑷從而，綜觀整體收款之過程，同案被告黃品澔所經手之款項顯
  然具有不能透過帳戶轉帳之金流隱密性，又有必須隨時、立即
  傳遞之急迫性，並刻意隱藏金流終端之真實身分，且與拿取博
  弈或其他賭博款項之情形顯然不同，而與一般詐騙案件車手取
  款之情狀極為相似，被告係有相當智識程度及社會經歷，而非
  初入社會、經驗不足之人，其對於社會詐騙案件充斥之現象應
  有相當之認識，則對於同案被告黃品澔所拿取、交付之款項極
  可能為詐欺取財所得一事，顯然應有預見。　
4.又被告自承：我在案發前認識黃品澔約半年至1年左右，是朋
  友出去介紹認識的，他有介紹朋友跟我買車，想說跟他出去聊
  天等語（院二卷第347頁），可知被告與同案被告黃品澔間並
  非相識多年、情感深厚之朋友，彼此間已難認有何信任基礎可
  言，況且，同案被告黃品澔上開取款之過程有諸多不合理之處
  ，業如前述，被告卻仍置犯罪風險於不顧，而聽從同案被告黃
  品澔之指示駕車、陪同取款，依上開情節以觀，被告為上開行
  為時，確實可預見其行為將導致詐欺取財及掩飾、隱匿詐欺取
  財犯罪所得之洗錢犯罪發生，但仍容任其發生，被告主觀上具
  有三人以上共同詐欺取財、洗錢之不確定故意至明。
5.至公訴意旨雖認為被告主觀上具有詐欺取財、洗錢之「直接故
  意」，然公訴意旨未能提出積極證據令本院形成被告主觀上確
  實係屬「明知」之確切心證，尚無法遽認被告主觀上係出於「
  直接故意」，附此敘明。　　　
㈢綜上所述，本案事證明確，被告犯行堪以認定，應予依法論科
  。
三、論罪科刑：
㈠核被告所為，係犯刑法第339條之4第1項第2款之三人以上共同
  詐欺取財罪、洗錢防制法第2條第2款、同法第14條第1項之洗
  錢罪。
㈡被告本案所為，與同案被告黃品澔、吳國棟、黃品澔之友人及
  所屬詐欺集團其他成員，有犯意聯絡及行為分擔，應論以共同
  正犯。
㈢被告以一行為同時觸犯三人以上共同詐欺取財罪、洗錢罪，為
  想像競合犯，應依刑法第55條規定，從一重之三人以上共同詐
  欺取財罪處斷。
㈣按犯罪之情狀顯可憫恕，認科以最低度刑仍嫌過重者，得酌量
  減輕其刑，刑法第59條定有明文。經查，本案被告所犯從一重
  處斷之刑法第339 條之4第1項第2款之三人以上共同詐欺取財
  罪，法定刑為「1年以上7年以下有期徒刑，得併科100萬元以
  下罰金」，刑度非輕，而三人以上共同詐欺取財之人，原因動
  機不一，犯罪情節未必相同，故此類犯行之法定最低本刑均屬
  一致，難謂盡符事理之平。本院審酌被告本案所為係陪同同案
  被告黃品澔前往取款，其實施行為並非詐欺取財過程之核心事
  項，又被告本案詐欺犯行之被害人僅有1位、被告因本案獲取
  之報酬僅有600元（詳下述），此與被害人眾多且獲利高達數
  十萬元乃至數百萬元之犯罪情節重大者終有不同。復衡酌被告
  本案所為雖為法所不許，惟被告主觀上係屬未必故意，可非難
  性及主觀惡性相對於直接故意者而言，仍屬較輕。本院綜合上
  情，認被告本案之犯行，縱宣告法定最低度刑即有期徒刑1年
  猶嫌過重，客觀上足以引起社會一般人同情，確有情輕法重之
  情形，爰依刑法第59條規定酌減其刑，期使個案裁判之量刑，
  能符合罪責相當之原則。　
㈤本院審酌被告可預見同案被告黃品澔取款之過程有諸多不合理
  之處，卻仍置犯罪風險於不顧，聽從同案被告黃品澔之指示駕
  車、陪同取款，以此方式實施詐欺犯行、製造金流斷點，使上
  開詐欺所得之去向與所在難以追查，價值觀念顯有偏差，不僅
  侵害告訴人陳惠蓮之財產利益，更影響社會秩序、破壞人際間
  信賴關係，所為實屬不該，且犯後未能知錯坦承犯行。復衡酌
  被告自承其智識程度、工作、收入、生活情狀等節（因涉及個
  人隱私，故不予揭露，詳如院二卷第349頁）、刑法第57條之
  各款事由等一切情狀，量處如主文所示之刑。
㈥沒收部分：
1.本案被告取得之報酬為600元，業據被告自承在卷（警三卷第1
  48頁），此部分雖未扣案，仍應依刑法第38條之1第1項前段、
  第3項之規定，隨同於被告本案所犯之罪宣告沒收，於全部或
  一部不能沒收或不宜執行沒收時，追徵其價額。　　　
2.另洗錢防制法第18條第1項前段固規定：「犯第十四條之罪，
  其所移轉、變更、掩飾、隱匿、收受、取得、持有、使用之財
  物或財產上利益，沒收之」，但條文並無「不問屬於犯罪行為
  人與否」之要件，當以屬於（按指實際管領）犯罪行為人者為
  限，始應沒收。查本案遭被告掩飾、隱匿去向與所在之詐欺所
  得（不含被告之報酬），既已由同案被告黃品澔交給詐欺集團
  成員，並非在被告實際管領之中，自無從依上開規定諭知沒收
  ，附此敘明。　
㈦不另為無罪諭知部分：
1.公訴意旨認被告所為上開犯行，亦構成刑法第339條之4第1項
  第1款之冒用政府機關及公務員名義犯詐欺取財罪嫌等語。　
2.按被告未經審判證明有罪確定前，推定其為無罪。犯罪事實應
  依證據認定之，無證據不得認定犯罪事實；不能證明被告犯罪
  者，應諭知無罪之判決。刑事訴訟法第154條、第301條第1項
  前段分別定有明文。又依刑事訴訟法第161條第1項規定，檢察
  官就被告犯罪事實，應負舉證責任，並指出證明之方法。因此
  ，檢察官對於起訴之犯罪事實，應負提出證據及說服之實質舉
  證責任。倘其所提出之證據，不足為被告有罪之積極證明，或
  其指出證明之方法，無從說服法院以形成被告有罪之心證，基
  於無罪推定之原則，自應為被告無罪判決之諭知（最高法院92
  年台上字第128 號判例意旨可參）。　
3.查本案詐欺集團不詳成員雖係以冒用政府機關及公務員名義方
  式對告訴人陳惠蓮施以詐術，然現今詐欺手法變化多端，未必
  均以冒用政府機關及公務員名義方式為之。而被告本案犯行，
  係聽從同案被告黃品澔之指示駕車、陪同取款，業經本院認定
  如前，又卷內證據無從證明被告有親自參與以電話詐騙告訴人
  陳惠蓮之行為，是被告是否知悉本案詐欺手法係以冒用政府機
  關及公務員名義之方式為之，尚有疑問，故依罪疑唯輕原則，
  應為有利於被告之認定，尚難認被告成立此部分之犯行。
4.是以，公訴意旨認被告涉嫌此部分犯行所憑之證據，尚未達於
  通常一般之人均不致有所懷疑，而得確信其為真實之程度，尚
  有合理懷疑存在，本院無從形成被告確有此部分犯行之確切心
  證，此部分本應為無罪之諭知，惟此部分倘成立犯罪，與被告
  上開所示之三人以上共同詐欺取財罪，有一罪關係，爰不另為
  無罪之諭知。　
據上論斷，應依刑事訴訟法第299條第1項前段，判決如主文。
本案經檢察官鄧友婷提起公訴，檢察官李白松到庭執行職務。
中　　華　　民　　國　　111 　年　　7 　　月　　29　　日
                  刑事第十四庭  審判長法　官  呂明燕
                                      法  官  吳書嫻
                                      法  官  胡慧滿
以上正本證明與原本無異。
如不服本判決應於收受送達後20日內向本院提出上訴書狀，並應
敘述具體理由；如未敘述上訴理由者，應於上訴期間屆滿後20日
內向本院補提理由書（均須按他造當事人之人數附繕本）「切勿
逕送上級法院」。
中　　華　　民　　國　　111 　年　　7 　　月　　29　　日
  　　　　　　　　　　　　　　　　 　 書記官  陸艷娣
本件得於二十日內上訴。
附錄本案論罪科刑法條：
刑法第339條之4
犯第三百三十九條詐欺罪而有下列情形之一者，處一年以上七年
以下有期徒刑，得併科一百萬元以下罰金：
一、冒用政府機關或公務員名義犯之。
二、三人以上共同犯之。
三、以廣播電視、電子通訊、網際網路或其他媒體等傳播工具，
    對公眾散布而犯之。
前項之未遂犯罰之。
洗錢防制法第2條
本法所稱洗錢，指下列行為：
一、意圖掩飾或隱匿特定犯罪所得來源，或使他人逃避刑事追訴
    ，而移轉或變更特定犯罪所得。
二、掩飾或隱匿特定犯罪所得之本質、來源、去向、所在、所有
    權、處分權或其他權益者。
三、收受、持有或使用他人之特定犯罪所得。
洗錢防制法第14條第1 項
有第二條各款所列洗錢行為者，處七年以下有期徒刑，併科新臺
幣五百萬元以下罰金。　
附表：
編號 告訴人 詐騙時間（民國）、方式 取款情形及金額（新臺幣） 證據出處 1 陳惠蓮 詐欺集團成員於109年11月2日撥打電話給陳惠蓮，假冒係「前金區戶政事務所科長劉文正」、「高雄市政府警察局林自強警察」、「張清雲主任」等身分，佯稱：因涉嫌綁架、洗錢案件，要求提領帳戶款項以供清查云云，致陳惠蓮陷於錯誤，先於⑴109年11月2日12時許，前往前金郵局將其名下帳號000-00000000000000號帳戶內之存款48萬元領出，並依指示放置在高雄市○○區○○街00號（起訴書誤載為「14號」）前機車腳踏墊處；復於⑵109年11月4日10時許，前往臺灣銀行鼓山分行將其名下帳號000-000000000000號帳戶內之存款54萬元領出，並依指示放置在同處。 ⑴由吳國棟於109年11月2日15時24分許，前往高雄市○○區○○街00號（起訴書誤載為「14號」）取走陳惠蓮放置在機車腳踏墊之現金48萬元。 ⑵由賴世傑於109年11月4日11時53分許，駕駛自小客車搭載黃品澔，前往高雄市○○區○○街00號（起訴書誤載為「14號」）取走陳惠蓮放置在機車腳踏墊之現金54萬元，而後，賴世傑再將黃品澔載至高鐵左營站，由黃品澔將款項交給詐欺集團成員。 1.證人陳惠蓮於警詢中之證述（警二卷第55至58頁） 2.中華郵政存摺面及內頁影本（戶名：陳惠蓮）（警二卷第59至61頁） 3.臺灣銀行存摺封面及內頁影本（戶名：陳惠蓮）（警二卷第63至65頁） 4.中華郵政帳號000-00000000000000號帳戶之開戶資料及交易明細（院二卷第59至67頁） 5.臺灣銀行帳號000-000000000000號帳戶之交易明細（院二卷第75頁至106頁） 6.現場監視器錄影畫面翻拍照片（警一卷第49至50頁、警二卷第23至28頁）